臺灣臺北地方法院民事裁定　九十一年訴字第五一七七號
　　原　　　告　韓商三星綜建營造股份有限公司台北分公司
　　法定代理人　乙○○
　　法定代理人　甲○○
右當事人間請求返還不當得利事件本院裁定如左：
    主      文
原告備位之訴及假執行之聲請均駁回。
訴訟費用由原告負擔。
    理      由
一、按起訴不合程式者，法院應以裁定駁回之，民事訴訟法第二百四十九條第一項第
    六款定有明文。
二、本件原告起訴意旨略以：其於民國九十一年七月二十五日經由中國信託商業銀行
    股份有限公司將原應匯入台灣中國工程股份有限公司帳戶之款項新台幣（下同）
    貳佰壹拾萬元匯入被告九泰營造工程股份有限公司（下稱九泰公司）於被告交通
    銀行股份有限公司（下稱交通銀行）敦化分行之帳戶，嗣原告發現匯款錯誤，隨
    即以電話告知被告交通銀行，並撤銷該匯款，另於九十一年七月三十日發函予被
    告交通銀行重申匯款錯誤之情並撤銷該匯款之意思及請求返還該款項，詎被告交
    通銀行仍拒不返還，又於九十一年八月二十六日通知九泰公司主張該款項與其所
    積欠之債務相抵銷。原告與被告九泰公司並無任何債權債務關係，故如被告交通
    銀行得就該款項主張抵銷而無庸對原告負不得得利返還之責，則被告九泰公司因
    抵銷而消滅其對於被告交通銀行之債務，故被告九泰公司自屬受有利益，且無法
    律上原因，故依據不當得利之法律關係備位請求被告九泰公司返還貳佰壹拾萬元
    云云。
三、按原告以被告二人一起起訴，於先位被告之訴無理由時，始請求對後位被告為裁
    判者，為被告方面主觀的預備合併，有訴訟經濟及防止裁判衝突之目的，且基於
    民事訴訟法係採辯論主義之立法精神，或有主張應承認此種訴訟類型之存在（最
    高法院九十年度台抗字第五三七號判決參照）。然查：
  １對於先後位當事人間，其訴訟標的之法律關係，如無合一確定必要時，即需適用
    共同訴訟人獨立之原則，依民事訴訟法第五十五條規定，共同訴訟人中一人之行
    為，及關於一人所生之事項，除別有規定外（即民事訴訟法第五十六條），其利
    害關係不及於他共同訴訟人。
  ２在主觀的預備共同訴訟對於後位當事人之裁判，係以先位當事人之訴有無理由為
    其條件，與上述「其利害不及於他共同訴訟人」之原則顯不相符。又對於後位當
    事人之訴，雖以先位當事人之訴有無理由為條件，然預備合併訴之條件，乃係裁
    判條件，並非審理條件，則法院為審理時，仍應就各該訴訟全部辯論，僅於先位
    之訴有理由時，無庸再就後位之訴加以裁判。是後位之訴當人雖需與先位之訴當
    事人同時為言詞辯論，但後位之當事人最後可能未獲任何裁判，不僅後位當人地
    位不安定，且先位當事人與他當事人間之裁判，對後位當事人又無從發生任何法
    律上之效力，在後位當事人言，乃徒費無益之訴訟程序。
  ３又預備訴之合併之目的，既在防止裁判矛盾，則其中一被告部分上訴時，他被告
    必須全部進入上訴審程序，始能達到裁判一致目的，主觀的預備訴之合併，如僅
    適用前述共同訴訟獨立之原則，而不能適用民事訴訟法第五十六條第一項各款之
    規定，亦無從達到始終於同一訴訟程序為合併審理之目的，故其預備合併之作用
    ，僅為第一審程序而已，仍難免有裁判矛盾之可能。又如共同訴訟人中一人有訴
    訟程序停止之原因，因其效力不及於他共同訴訟人，各共同訴訟人訴訟程序仍須
    分離，其問題更形複雜。
  ４再依現行民事訴訟法及現行實務作法，預備合併以先後位排斥為必要，既須互相
    排斥，即無從視為一體，更無既判力及於他人之情形，自無合一確定之可能。而
    於先後位當事人之利害關係不一致，且屬相反，不僅有利與否難以認定，適用民
    事訴訟法第五十六條第一項第一款及第二款之情形，自非適當。
  ５末按民事訴訟係以解決民事紛爭為目的，法院之裁判內容，故應尊重當事人之意
    思，從而作為判決基礎之事實及證據之蒐集甚或起訴對象之特定應認當事人有自
    主之權限，然此適用之對象不應以原告為限，如承認原告得提起前開主觀預備合
    併訴訟，就備位被告地位而言，有前開地位不安定及無法達成主觀合併訴訟中所
    欲防止裁判衝突之目的，並忽略被告於訴訟程序中亦為訴訟主體應享有之當事者
    權，故自不得僅自民事訴訟制度承認辯論主義一隅立論，而認原告得提起本件訴
    訟。
四、從而，原告以被告交通銀行、九泰公司為共同被告提起主觀預備合併，對於後位
    被告九泰公司部分，係屬不確定狀態，其起訴顯非合法，應予駁回。
五、依民事訴訟法第二百四十九條第一項第六款、第九十五條、第七十八條，裁定如
    主文。
中　　　華　　　民　　　國　　九十一　　年　　 十一　　 月　　二十二　　日
                                            民事第四庭法      官　黃柄縉
右為正本係照原本作成
如對本裁定抗告須於裁定送達後十日內向本院提出抗告狀
中　　　華　　　民　　　國　　九十一　　年　　 十一　　 月　　二十六　　日
　　　　　　　　　　　　　　　　　　　　　　　　　　　書　記　官　楊湘雯
